臺灣高雄地方法院刑事判決　　　　　　 100年度訴字第1142號
公　訴　人　臺灣高雄地方法院檢察署檢察官
被　　　告　李昇勳
上列被告因偽造文書案件，經檢察官提起公訴（100 年度偵字第
13241 號），本院判決如下：
    主  文
李昇勳犯行使偽造私文書罪，處有期徒刑陸月，如易科罰金，以
新臺幣壹仟元折算壹日。民國九十九年十月二日刑民事書狀和解
書上偽造之「郭玟吟」署名壹枚、指印壹枚均沒收。
    事  實
一、緣李昇勳前因公共危險等案件，經本院於民國98年12月10日
    以98年度交訴字第36號判處應執行有期徒刑1 年，緩刑2 年
    確定，並應向林文雄及郭玟吟支付新臺幣（下同）38萬元，
    給付方式為自99年1 月起，按月給付2 萬元至全部給付完畢
    止，後因李昇勳未按期給付，經臺灣高雄地方法院檢察署檢
    察官於99年6 月21日（起訴書誤繕為同年月15日）向本院聲
    請撤銷緩刑。詎李昇勳為免遭撤銷緩刑，明知郭玟吟並無與
    其簽立「刑民事書狀和解書」，竟基於行使偽造私文書之犯
    意，持由真實姓名年籍不詳人士，於不詳時、地所偽造上載
    日期99年10月2 日，內含「郭玟吟」署名、指印各1 枚之「
    刑民事書狀和解書」影本1 紙，於本院99年10月18日法官訊
    問時予以庭呈，表示其已依上開確定判決給付38萬元予郭玟
    吟，並與郭玟吟達成和解而為行使，足以生損害於郭玟吟及
    法院審理案件之正確性。
二、案經郭玟吟訴由及本院函送臺灣高雄地方法院檢察署檢察官
    偵查起訴。
    理  由
壹、程序部分：
一、按被告以外之人於審判外之言詞或書面陳述，除法律有規定
    者外，不得作為證據；又被告以外之人於審判外向法官所為
    之陳述，得為證據，被告以外之人於偵查中向檢察官所為之
    陳述，除顯有不可信之情況者外，得為證據；再被告以外之
    人於審判外之陳述，雖不符刑事訴訟法第159 條之1 至同條
    之4 之規定，而經當事人於審判程序同意作為證據，法院審
    酌該言詞陳述或書面陳述作成時之情況，認為適當者，亦得
    為證據；當事人、代理人或辯護人於法院調查證據時，知有
    第159 條第1 項不得為證據之情形，而未於言詞辯論終結前
    聲明異議者，視為有前項之同意，刑事訴訟法第159 條第1
    項、第159 條之1 、第159 條之5 分別定有明文。
二、查告訴人郭玟吟於本院99年度撤緩字第2 號案件審理中，向
    法官所為之陳述，因其陳述係在法官面前為之，即係在任意
    陳述之信用性已受確定保障之情況下所為，故該等陳述應得
    作為證據，同法第159 條之1 第1 項立法理由已揭櫫斯旨，
    是其證據能力不因被告李昇勳認告訴人此部分之陳述無證據
    能力而受影響。又本案證人即告訴人郭玟吟於偵訊時之陳述
    ，雖為審判外之言詞陳述，惟此係於偵查中向檢察官所為之
    陳述，且經具結，復無何顯有不可信之情況，揆諸上開規定
    ，縱被告爭執其證據能力，本院仍認該陳述具有證據能力。
    至本判決後開引用其他具傳聞證據性質之證據資料，均據本
    院於調查證據程序逐一提示並告以要旨，當事人均知該等證
    據為被告以外之人之審判外陳述，均未爭執其證據能力，亦
    未於言詞辯論終結前聲明異議，本院審酌上開證據作成時之
    情況，其取得過程並無瑕疵，與待證事實具有關聯性，認為
    以之作為本案之證據亦屬適當，依刑事訴訟法第159 條之5
    規定，均具有證據能力。
貳、實體部分：
一、訊據被告固坦承伊曾於99年10月18日訊問時持上開「刑民事
    書狀和解書」影本1 紙庭呈本院而行使（見院二卷第18頁）
    ，惟矢口否認有何行使偽造私文書之犯行，辯稱：該「刑民
    事書狀和解書」確係由伊與告訴人所親自簽立，並非偽造，
    伊係以現金將款項一次給付予告訴人，該現金係伊父親留下
    之遺產云云。經查：
  (一)被告前因公共危險等案件，經本院於98年12月10日以98年度
    交訴字第36號判處應執行有期徒刑1 年，緩刑2 年確定，並
    應向告訴人及其配偶林文雄支付38萬元，給付方式為自99年
    1 月起，按月給付2 萬元至全部給付完畢止，嗣因被告未按
    期給付，告訴人僅收受被告所給付之57,000元，故經臺灣高
    雄地方法院檢察署檢察官向本院聲請撤銷緩刑，又被告99年
    10月18日於本院99年度撤緩字第2 號撤銷緩刑案件審理時，
    庭呈上揭「刑民事書狀和解書」影本1 紙，在該「刑民事書
    狀和解書」上之「甲方」欄簽有「郭玟吟」之署名1 枚，且
    署名之右下側緊接有「郭玟吟」之指印1 枚，並於「身份證
    字號」欄（「份」字為筆誤）、「住所」欄，各以手寫方式
    偽造告訴人之相關資料等節，業據告訴人於偵訊及本院審理
    時指陳綦詳（分見偵一卷第32頁，院一卷第21頁正面），且
    有告訴人所有之臺灣企銀高雄分行帳號00000000000 號活期
    儲蓄存款存摺交易明細資料、臺灣中小企業銀行高雄分行10
    0 年7 月6 日100 高雄字第8501000377號函暨檢附告訴人所
    有帳號之交易明細資料各1 份在卷可佐（分見偵二卷第12頁
    至第13頁、第37頁、第38頁），並有卷附本院99年度撤緩字
    第2 號案件卷宗（即院一卷）、本院98年度交訴字第36號刑
    事判決（見院三卷第35頁、第36頁）各1 份可查，此部分之
    事實，堪以認定。
  (二)至被告雖辯以前詞，惟查：上揭「刑民事書狀和解書」影本
    係由被告庭呈法院，被告本應提出原本以供本院審閱其形式
    之真正性，且被告亦自承原本確係由伊所持有等語（見院二
    卷第18頁），惟被告初於庭呈該影本時即未併向本院提出原
    本，嗣被告於100 年4 月8 日偵訊時雖向檢察官陳明伊欲請
    家人協助找尋原本云云（見偵一卷第25頁、第28頁），且被
    告之妹李佳倩於同年5 月1 日曾至監獄探視被告，有卷附法
    務部矯正署高雄第二監獄100 年6 月23日高二監戒字第1000
    003169號函暨檢附之被告於100 年3 月18日至同年6 月21日
    之接見明細表1 份可證（見院三卷第37頁，偵二卷第22頁、
    第23頁），然被告遲於本院審理時仍未提出該原本，並改稱
    其住處遭到拍賣，不知道原本在何處云云（見院三卷第30頁
    、第31頁），足認被告實未請其家人協助提出原本。綜觀上
    情，被告自始即無提出該原本以供本院調查審閱之意，甚為
    明確。
  (三)次查，前開「刑民事書狀和解書」並非告訴人所簽立，且其
    上之「郭玟吟」署名及指印均非由告訴人所親簽或按捺，此
    據告訴人於偵訊、本院99年度撤緩字第2 號撤銷緩刑案件及
    本案審理時皆指證綦詳（分見偵一卷第33頁，院一卷第20頁
    反面、院三卷第23頁、第24頁），又經本院觀諸上開「刑民
    事書狀和解書」之內容，在「甲方」欄、「身份證字號」欄
    、「住所」欄，所書寫之「郭玟吟」署名及告訴人個人資料
    等字樣，與本院命告訴人當庭書寫之字跡（見院一卷第23頁
    ）、告訴人於本院作證結文上所簽姓名（見院三卷第34頁）
    ，及本院函查告訴人於各金融機構之開戶資料（含中國信託
    商業銀行股份有限公司99年11月12日刑事陳報狀暨檢附告訴
    人之信用卡申請書資料、中華郵政股份有限公司儲匯處99年
    11月12日處儲字第0991007512號函暨檢附告訴人之帳戶立帳
    申請書、聯邦商業銀行信用卡中心99年11月18日【99】聯信
    卡字第0189號函暨檢附告訴人之信用卡申請書、臺北富邦商
    業銀行股份有限公司消金作業管理部99年11月16日個授字第
    0991000544號函暨檢附告訴人之信用卡相關資料各1 份，分
    見院一卷第25頁至第26頁正面、第27頁反面至第29頁正面、
    第30頁反面至第33頁、第34頁反面至第38頁正面）等，相互
    參核，細繹其筆跡之走勢、運筆方式及筆劃之勾勒、轉折、
    字形及結構等書寫習慣與態勢神韻，可知告訴人平日於各金
    融機構開戶時所書寫之字跡，與其當庭書寫之字跡均甚為相
    近，應係出於同一人之筆跡，惟核與前開「刑民事書狀和解
    書」上所書寫「郭玟吟」及相關個人資料之字跡，則迥然有
    異，該「刑民事書狀和解書」確非告訴人所親簽，堪以認定
    。
  (四)再衡以被告前案業經本院以98年度交訴字第36號判決為如前
    所述之附條件緩刑宣告確定，告訴人對被告所提起之民事訴
    訟亦當庭撤回，有前開卷附本院98年度交訴字第36號判決、
    99年度審訴字第83號損害賠償事件準備程序筆錄（見偵二卷
    第38頁、第39頁）各1 份為憑，是告訴人並無與被告另行簽
    訂上開「刑民事書狀和解書」之必要，而此亦經告訴人指陳
    明確（見院一卷第20頁反面）。況衡諸常情，苟被告於99年
    10月2 日與告訴人簽訂該「刑民事書狀和解書」，則告訴人
    亦不須於同年月7 日復遞狀陳明被告未按時繳納款項，請求
    本院撤銷被告緩刑（見院一卷第8 頁、第9 頁正面）。另酌
    以被告於本院99年7 月6 日訊問時，自承伊有遲延給付金額
    予告訴人之情，伊於同年7 月份僅給付7,000 元，尚欠告訴
    人13,000元，告訴人要伊一次繳清全額，但伊沒有辦法這樣
    做，伊想變賣車子，一次還清等語（見院一卷第6 頁），又
    本院於99年9 月21日向告訴人電詢被告繳款情形時，斯時告
    訴人尚稱被告並未按期繳納，總繳納金額不超過7 萬元等詞
    （見院一卷第7 頁正面），至被害人林文雄則未收到被告給
    付之任何金額，此經被害人林文雄陳明在卷（見院一卷第21
    頁正面），顯見被告於99年7 月至同年9 月下旬該段期間內
    ，經濟狀況拮据，始有上揭遲延給付之情，且生變賣其所有
    車輛之念，循此，被告當無於同年10月2 日忽有高額現金，
    而得一次給付予告訴人之可能，況如被告係一次給付完畢，
    無異將自動放棄分期清償之利益，亦與常情不符。又衡以被
    告自陳伊之住所於100 年8 月份被拍賣點交等語（見院二卷
    第18頁），顯見被告之經濟狀況並未改善，實無能力以給付
    現金之方式，將賠償總額一次給付予告訴人甚明。至被告雖
    猶辯以其現金來源係伊父親過世時留下之遺產云云（見偵一
    卷第26頁），但查被告之父親李武雄係於97年8 月20日死亡
    ，有其戶政查詢資料1 紙在卷可憑（見院三卷第39頁），倘
    李武雄確留有上開現金遺產予被告，則被告自始即無以分期
    給付方式賠償告訴人之必要，且嗣後亦無陷於如前開所述未
    能按期給付之理。凡此種種，均與情理有悖。另外，被告於
    本院訊問時，陳稱伊於99年10月2 日給付告訴人38萬元云云
    （見院一卷第15頁反面），後被告於偵訊時，對於給付和解
    金之過程則閃爍其辭，所稱之給付總額甚至為40萬元，業已
    超過被告本應給付予告訴人之金額（見偵一卷第26頁、第27
    頁），且於本院訊問伊係在何處與告訴人和解、在場人員有
    誰、聯繫和解事宜之過程為何等問題時，或未正面回答，或
    為沉默不語（見院一卷第20頁反面），益見情虛。況被告苟
    真於99年10月2 日一次給付告訴人38萬元，依其年齡與智識
    ，僅需向告訴人索取收據即足以證明，豈需另大費周章訂立
    上開「刑民事書狀和解書」，所辯實違常情。至於被告於本
    院審理時聲請對伊與告訴人進行測謊，並鑑定「刑民事書狀
    和解書」影本上之筆跡及指紋是否與告訴人相符。然查，該
    影本之字跡顯非告訴人之筆跡，已如前述，又該「刑民事書
    狀和解書」係屬影本，無從進行筆跡鑑定，此經本院電詢相
    關鑑定機關明確（見院三卷第16頁至第18頁），再者，該「
    刑民事書狀和解書」影本上之指印模糊且非完整，亦難認有
    進行鑑定之可能，況該「刑民事書狀和解書」影本確屬偽造
    ，業經本院認定如前，自無再進行指紋鑑定或測謊之必要，
    附此敘明。
  (五)綜上所述，前揭「刑民事書狀和解書」及其上「郭玟吟」之
    署名及指印各1 枚，均係屬偽造無疑。被告明知該「刑民事
    書狀和解書」係屬偽造，竟仍持之向本院行使，足生損害於
    告訴人及法院審理案件之正確性，應堪認定。被告上開所辯
    ，顯係事後飾卸之詞，不足採信。本案事證明確，被告犯行
    洵堪認定，應依法論科。
二、按影本與原本可有相同之效果，行使影本，作用與原本相同
    ，影本之公共信用亦屬刑法行使偽造私文書罪所欲保護之範
    疇；又刑法第210 條所稱足生損害於公眾或他人，以有損害
    之虞為已足，不以實際發生損害為要件，最高法院70年台上
    第1107號、43年台上第387 號判例意旨參照。查被告持向本
    院行使之上開「刑民事書狀和解書」固係影本，且實際上未
    致本院之裁判因而發生不正確之結果，告訴人亦無因而喪失
    對被告之債權，惟揆諸上開說明，此均與本案被告犯行使偽
    造私文書罪之成立無涉。核被告所為，係犯刑法第216 條、
    第210 條之行使偽造私文書罪。公訴意旨認被告另涉偽造署
    押、偽造私文書罪嫌等語，容有未洽，理由詳後述。爰審酌
    被告犯後之態度，難認有知悔之心，又意圖影響法院審理案
    件之正確性，行為殊有不該，惟念及被告除犯本院98年度交
    訴字第36號案件外，於最近5 年內，無何犯罪科刑紀錄，此
    有臺灣高等法院被告前案紀錄表1 份在卷可按（見院三卷第
    6 頁、第7 頁），又其犯罪之動機係為避免其緩刑遭法院撤
    銷，而法院之審理實際上並未發生不正確之結果，告訴人亦
    未因而喪失對被告之債權，本案犯罪所生之損害尚非甚鉅，
    並其智識程度、犯罪之目的、手段、犯罪後之態度，及檢察
    官求處有期徒刑2 年6 月，衡諸被告上述犯罪情節尚嫌過重
    等一切情狀，量處如主文所示之刑，並諭知易科罰金折算標
    準，以資懲戒。此外，於前開「刑民事書狀和解書」原本上
    所偽造之「郭玟吟」署名、指印各1 枚，無證據證明業已滅
    失，應均依刑法第219 條規定宣告沒收；又該偽造之「刑民
    事書狀和解書」原本，雖為供本案犯罪所用之物，然未扣案
    ，且酌以被告陳稱目前不知道該和解書之原本是否仍存在等
    語（見院三卷第30頁、第31頁），為免執行之困難，爰不另
    為沒收之諭知；再本院98年度交訴字第36號刑事案件之卷附
    「刑民事書狀和解書」影本1 紙，固為供本案犯罪所用之物
    ，惟該偽造之「刑民事書狀和解書」影本業經被告向本院提
    出行使而交付，已非被告所有，自無庸宣告沒收，附此敘明
    。
、不另為無罪諭知部分：
一、公訴意旨另以：被告李昇勳為免遭撤銷緩刑，基於偽造文書
    之犯意，於不詳時、地，在「刑民事書狀和解書」上偽造「
    郭玟吟」之署名、指印各1 枚，表示告訴人郭玟吟同意於被
    告依約履行期間停止對被告進行民事訴訟之意，因認被告另
    涉犯刑法第210 條偽造私文書、第217 條第1 項偽造署押罪
    嫌等語。
二、按犯罪事實應依證據認定之，無證據不得認定犯罪事實；又
    不能證明被告犯罪者，應諭知無罪之判決，刑事訴訟法第15
    4 條第2 項、第301 條第1 項分別定有明文。次按刑事訴訟
    法第161 條已於91年2 月8 日修正公布，其第1 項規定：檢
    察官就被告犯罪事實，應負舉證責任，並指出證明之方法。
    因此，檢察官對於起訴之犯罪事實，應負提出證據及說服之
    實質舉證責任。倘其所提出之證據，不足為被告有罪之積極
    證明，或其指出證明之方法，無從說服法院以形成被告有罪
    之心證，基於無罪推定之原則，自應為被告無罪判決之諭知
    ；又偽造文書與行使本屬兩罪，如對於偽造行為並未參與實
    施，縱事後知其為偽造而行使，亦衹負行使責任，不應兼論
    偽造，最高法院92年台上字第128 號、51年台上字第874 號
    判例意旨參照。
三、查本案「刑民事書狀和解書」影本確屬偽造，且偽造之「刑
    民事書狀和解書」原本上，有偽造之告訴人署名及指印各1
    枚，均如前述，惟遍查本案卷附資料，公訴人並未提出其他
    具體證據，足資證明被告於何時地、以何方式偽造告訴人署
    名、指印及該「刑民事書狀和解書」，揆諸前揭說明，無從
    認定被告有何偽造署押及偽造私文書之犯行，本應就此為無
    罪之諭知，惟因公訴人認被告此部分犯行，與前開行使偽造
    私文書罪部分係分屬階段行為與吸收關係，爰不另為無罪之
    諭知，附此敘明。
據上論斷，應依刑事訴訟法第299 條第1 項前段，刑法第216 條
、第210 條、第41條第1 項前段、第219 條，判決如主文。
本案經檢察官郭來裕到庭執行職務。
中    華    民    國   100    年    11    月    23    日
                  刑事第十九庭  審判長法  官  陳志銘
                                      法  官  鄭子文
                                      法  官  林幸頎
以上正本證明與原本無異。
如不服本判決應於收受判決後10日內向本院提出上訴書狀，並應
敘述具體理由；其未敘述上訴理由者，應於上訴期間屆滿後20日
內向本院補提理由書（均須按他造當事人之人數附繕本）「切勿
逕送上級法院」。
中    華    民    國   100    年    11    月    24    日
                                      書記官  葉正昭
附錄本案論罪科刑法條全文：
中華民國刑法第210 條
偽造、變造私文書，足以生損害於公眾或他人者，處5 年以下有
期徒刑。
中華民國刑法第216 條
行使第210 條至第215 條之文書者，依偽造、變造文書或登載不
實事項或使登載不實事項之規定處斷。